臺灣高等法院臺中分院刑事判決
111年度上訴字第349號
上  訴  人
即  被  告  楊震華


選任辯護人  劉鈞豪律師
上列上訴人因毒品危害防制條例案件，不服臺灣臺中地方法院11
0年度訴字第1124號中華民國110年12月22日第一審判決（起訴案
號：臺灣臺中地方檢察署110年度偵字第13898號），提起上訴，
本院判決如下：
    主  文
原判決關於所處之刑及定應執行刑部分撤銷。
前開撤銷部分，楊震華各處有期徒刑伍年壹月（2罪）。應執行
有期徒刑伍年陸月。
    事實及理由
壹、程序方面：
　　上訴得明示僅就判決之刑、沒收或保安處分一部為之，刑事
    訴訟法第348條第3項定有明文。本案上訴人即被告（下稱被
    告）楊震華不服原審判決提起上訴，於民國111年2月11日繫
    屬本院，被告於本院審理程序中表明只就原審科刑部分上訴
    ，撤回就犯罪事實部分之上訴等語，選任辯護人亦於本院審
    理時表示只針對科刑部分上訴（見本院卷第141頁），是本
    案上訴效力不及於原審所認定的犯罪事實，本院只以原審認
    定的犯罪事實為基礎，就原審判決量刑部分為審理。
貳、被告及選任辯護人於本院審理時對科刑部分之陳述及辯護意
    旨略以：被告認罪，知道錯了，很後悔，對原審的事實不爭
    執，被告與證人林孟毅當時係基於感情因素共同使用故而販
    賣，次數僅2次，對象1人，數量均微，獲利甚輕，並非盤商
    ，且被告已供出上手，於鈞院認罪，犯後態良好，年邁母親
    患有心臟疾病，原審科處10年6個月有期徒刑，刑度顯然過
    重，請鈞院依毒品危害防制條例第17條第1項、第2項、刑法
    第59條減刑，並予從輕量刑等語。
參、原審認定的犯罪事實：
　　被告楊震華明知甲基安非他命係政府依據毒品危害防制條例
    所公告列管之第二級毒品，不得非法販賣、持有，竟意圖營
    利，基於販賣第二級毒品甲基安非他命之犯意，以其所有之
    門號0000000000號sim卡暨手機使用通訊軟體line供作販賣
    甲基安非他命之聯絡工具，分別為如下犯行：㈠於109年12月
    5日上午，持上開行動電話與林孟毅以line聯繫後，於同日
    上午10時許，前往臺中市○○區○○○路00○0號之海風南清宮旁
    ，由被告楊震華販賣0.5公克之甲基安非他命予林孟毅，林
    孟毅即交付新臺幣（下同）1,500元之價金而完成交易。㈡經
    林孟毅於同日下午5時許以line再度向被告楊震華表示購毒
    之意後，被告楊震華復持上開行動電話與林孟毅以line聯繫
    後，前往林孟毅位在臺中市○○區○○路00巷0號之住處，由被
    告楊震華販賣0.5公克之甲基安非他命予林孟毅，並約定由
    林孟毅於隔日以匯款方式交付1,500元之價金予被告楊震華
    ，惟林孟毅並未如期給付，被告楊震華因而於同年12月18日
    至臺中市政府警察局清水分局清泉派出所對林孟毅提出侵占
    告訴，進而循線查悉上情。
肆、本院的判斷：
一、論罪說明：
　㈠依照原審認定的犯罪事實，被告所為均係犯毒品危害防制條
    例第4條第2項之販賣第二級毒品罪。被告各次為販賣而持有
    毒品之低度行為，為各該販賣之高度行為所吸收，皆不另論
    罪。
　㈡被告所犯2次販賣第二級毒品罪，犯意各別，行為互殊，應予
    分論併罰。
　㈢本案無從依毒品危害防制條例第17條第2項規定減刑：
　　按毒品危害防制條例第17條第2項規定：「犯第4條至第8條
    之罪於偵查及歷次審判中均自白者，減輕其刑。」，係為鼓
    勵是類犯罪行為人自白、悔過，並期訴訟經濟、節約司法資
    源而設，故須於偵查及各次審判中均自白者，始符合減輕其
    刑之要件。此所謂「自白」，係指對自己之犯罪事實全部或
    主要部分為肯定供述之意。而於毒品案件言，販賣毒品與無
    償轉讓、合資購買、幫助他人施用毒品或與他人共同持有毒
    品，係屬不同之犯罪事實，行為人有無營利之意圖，乃毒品
    之販賣、轉讓、為他人購買毒品而幫助施用毒品等犯罪類型
    之主要區別，亦為各該犯罪異其刑罰輕重之評價原因，屬販
    賣毒品犯罪之重要構成要件事實，行為人倘若心存僥倖，對
    事實別有保留，仍圖為一部隱瞞，未供認有販賣之營利意圖
    ，或否認有約定並收取價金，即無節省司法資源之效，自不
    能邀此減刑之寬典（最高法院109年度台上字第4860號裁判
    意旨參照）。查被告雖於偵查及原審110年9月6日準備程序
    、本院準備程序及審理時為承認販賣第二級毒品之認罪表示
    （見偵卷第197至199頁；原審卷第100頁；本院卷第56至59
    、147頁），但其於原審審理時則否認有何營利之意圖（見
    原審卷第174頁），顯見被告並未始終自白犯行，揆諸前揭
    裁判意旨，本案自無毒品危害防制條例第17條第2項減刑規
    定之適用。
　㈣本案不依毒品危害防制條例第17條第1項規定減免刑度：
　⒈按毒品危害防制條例第17條第1項規定「犯第4條至第8條、第
    10條或第11條之罪，供出毒品來源，因而查獲其他正犯或共
    犯者，減輕或免除其刑」，所稱「毒品來源」，係指被告原
    持有供己犯同條項所列之罪之毒品源自何人之謂，亦即被告
    需供出毒品來源之有關資料，諸如前手之姓名、年籍、住居
    所、或其他足資辨別之特徵等。而所稱「因而查獲」，係指
    被告翔實供出毒品來源之具體事證，因而使有偵查（或調查
    ）犯罪職權之公務員知悉而對之發動偵查（或調查），並因
    而查獲。且被告供出之毒品來源與調查或偵查之公務員對之
    發動偵查（或調查）並進而查獲其他正犯或共犯間，須具有
    先後及相當之因果關係，非謂被告一有「自白」、「指認」
    毒品來源之人，即得依上開規定予以減刑。申言之，所謂「
    供出毒品來源，因而查獲」，必以被告所稱供應自己毒品之
    人與嗣後查獲之其他正犯或共犯間具有關聯性，始稱充足。
  ⒉觀諸被告於本案警詢時係供稱：我是向通訊軟體GRINDR上不
    知名網友購買安非他命1小包，數量1克，金額3000元等語（
    見偵13898卷第27頁），迨於本院111年3月17日準備程序時
    則陳稱：我是在109年6、7月間在逢甲的日租套房跟OZI買甲
    基安非他命，買3公克9000元，我賣給林孟毅毒品的上手就
    是OZI等語（見本院卷第57頁），其所述已有不符。嗣被告
    於本院固提出其於110年10月18日至警局指認毒品上手OZI即
    江宗諭之警詢筆錄為證，然審諸被告於該份警詢筆錄係稱：
    我的安非他命來源是跟一名網友LINE暱稱「OZI」男子拿的
    ，我們是在GRINDER交友軟體認識，他的暱稱我已經忘了，
    我有跟他見過一次面，是唯一一次毒品交易，是在109年6、
    7月間某晚10點左右，在逢甲夜市附近的日租套房，以9000
    元購買3公克的安非他命，因為買完毒品後，他就封鎖，無
    法讀取訊息，所以我這邊沒有對話紀錄，而且我也會固定刪
    除訊息，所以我也沒有留存聊天紀錄。我是在GRINDER上先
    自行尋找之前的毒品上手，有找到疑似的毒品上手，他加我
    LINE無法成功，可是我可以主動加他LINE，所以我推測他就
    是曾經封鎖我LINE的人，之後在110年7月12日才再約他見面
    ，一見面脫口罩我覺得很眼熟，慢慢細想後，確定他就是我
    之前的毒品上手等語（見本院卷第84至86頁），可見被告所
    謂綽號OZI之江宗諭就是其毒品上手乙節，乃係推測之詞，
    並無實據。況被告所指江宗諭之販毒罪嫌，業經臺灣臺中地
    方檢察署以111年度偵字第7297號為不起訴處分（見本院卷
    第131至133頁），且被告所提其與江宗諭LINE對話紀錄，均
    係在本案之後的110年7月12日至同年月26日間（見本院卷第
    135至143頁），上開對話内容均未提及江宗諭在109年6、7
    月時有何販賣毒品情事。此外，卷內亦無任何被告、江宗諭
    間與本案有關之買賣毒品紀錄，實難認江宗諭與本案具有關
    聯性。基上，本案並無因被告供出毒品來源而查獲其他正犯
    或共犯之情形，自無毒品危害防制條例第17條第1項之適用
    。
　㈤本案依刑法第59條減輕其刑：
　　按販賣第二級毒品罪之法定刑為無期徒刑或十年以上有期徒
    刑，惟同為販賣第二級毒品之人，其原因動機不一，犯罪情
    節亦未必盡同，或有大盤毒梟者，亦有中、小盤之分，甚或
    僅止於吸毒者友儕間為求互通有無之有償轉讓者亦有之，其
    販賣行為所造成危害社會之程度自屬有異，法律科處此類犯
    罪，所設之法定最低本刑卻同為「無期徒刑或十年以上有期
    徒刑」，不可謂不重。於此情形，倘依其情狀處以較輕之徒
    刑，即足以懲儆，並可達防衛社會之目的者，自非不可依客
    觀之犯行與主觀之惡性2者加以考量其情狀，是否有可憫恕
    之處，適用刑法第59條之規定酌量減輕其刑，期使個案裁判
    之量刑，能斟酌至當，符合比例原則。本案被告無視我國杜
    絕毒品危害之禁令，仍販賣第二級毒品甲基安非他命，其行
    為固屬不當，應予非難，然被告本案販賣甲基安非他命之對
    象僅1人，雖有2次，但係於同一日為之，價格分別為1500元
    ，尚屬零星之小額交易，未因此獲有鉅額利潤，其惡性與犯
    罪情節較諸大量走私進口或長期販賣毒品之「大盤」、「中
    盤」毒販有重大差異，對社會治安及國民健康之危害較輕，
    而被告因本身亦染有施用毒品惡習，致罹販毒重典，被告復
    無其他法定減輕其刑之事由，綜上被告犯案情節觀之，縱使
    科處最輕法定本刑猶嫌過重，不免予人情輕法重之感，且無
    從與大毒梟之惡行有所區隔，是其犯罪情狀相較於法定之重
    刑，在客觀上足以引起一般人之同情，情節尚非無可憫恕，
    爰依刑法第59條規定，酌量減輕其刑。
二、撤銷原判決所處之刑及量刑之理由：
　㈠原判決就被告所犯2次販賣第二級毒品罪，各判處有期徒刑10
    年3月，定應執行有期徒刑10年6月，固非無見。惟被告於本
    院已坦承全部犯行，其犯後態度之量刑基礎業有不同，且本
    案尚非不得依刑法第59條酌減刑度，原審未及審酌，稍有未
    洽。被告上訴理由狀主張依毒品危害防制條例第17條第1、2
    項減刑，依本判決前開㈢、㈣所示之各項事證及論述說明，雖
    屬無據，但其業已認罪，表達悔意，指摘原審量刑過重，請
    求依刑法第59條減輕其刑，非無理由，自應由本院將原判決
    所處之刑及定應執行刑部分撤銷改判。
　㈡爰以行為人之責任為基礎，本院依刑法第57條各款情形，綜
    述如下：審酌被告明知毒品對人體身心健康戕害甚大，足使
    施用者導致精神障礙、性格異常，甚至造成生命危險之生理
    成癮性及心理依賴性，危害社會治安，竟仍販賣戕害身心之
    甲基安非他命以牟利，助長施用毒品之惡行，行為殊不可取
    ，及其與證人林孟毅之關係，犯罪之動機、方法、手段、販
    賣期間長短、次數、數量及犯罪所得、素行，兼衡被告於本
    院審理時坦承販賣甲基安非他命之犯後態度，暨於原審、本
    院自陳之教育智識程度、工作經歷、有罹病母親賴其照顧之
    家庭生活狀況（見原審卷第176頁；本院卷第101至103頁）
    等一切情狀，分別改量處如主文第2項所示之刑，併衡酌被
    告所犯各罪侵害法益之罪質相同、販賣數量非多，其以類似
    方式實施本案販毒之次數及犯罪時間之密接程度，併酌以多
    數犯罪責任遞減原則，而為整體評價後，依刑法第51條第5
    款規定，定其應執行刑，以示懲儆。另刑事言詞辯論意旨狀
    固以被告尚有母親需照顧，犯後態度良好，並無前科，係一
    時失察因感情因素失慮，罹犯刑典，懊悔萬分，且平時熱心
    公益，願意勞動服務，繳納公益捐，對旁人灌輸正確反毒觀
    念等情，聲請宣告緩刑，給予自新。然被告因本案犯行，經
    宣告應執行逾2年以上有期徒刑之刑罰，與刑法第74條第1項
    所定之緩刑要件不符，其緩刑之請求，無從准許。
據上論斷，應依刑事訴訟法第369條第1項前段、第364條、第299
條第1項前段，判決如主文。
本案經檢察官林芳瑜提起公訴，檢察官張慧瓊到庭執行職務。
中    華    民    國    111   年    8     月    30    日
          刑事第五庭　　審判長法　官　鄭　永　玉
　　　　　　　　　　　　　　　法　官　許　文　碩
　　　　　　　　　　　　　　　法　官　周　莉　菁
以上正本證明與原本無異。
如不服本判決應於收受送達後20日內向本院提出上訴書狀，其未
敘述上訴之理由者，並得於提起上訴後20日內向本院補提理由書
（均須按他造當事人之人數附繕本）「切勿逕送上級法院」。因
疫情而遲誤不變期間，得向法院聲請回復原狀。
                              書記官  王  朔  姿 
　　　　　　　　　　　　　　　
中　　華　　民　　國　　111 　年　　8 　　月　　30　　日